臺灣高雄地方法院民事判決　　　　　　　93年度訴字第1302號
原　　　告　丁○○
右　一　人
訴訟代理人　林維毅律師
原　　　告　丙○○
　　　　　　乙○○
被　　　告　甲○○○
訴訟代理人　朱立人律師
當事人間請求返還買賣價金事件，本院於民國94年6月2日言詞辯
論終結，判決如下：
    主      文
原告之訴及假執行之聲請均駁回。
訴訟費用由原告負擔。
    事實及理由
一、按訴訟標的對於數人必須合一確定而應共同起訴，如其中一
    人或數人拒絕同為原告而無正當理由者，法院得依原告聲請
    ，以裁定命該未起訴之人於一定期間內追加為原告，逾期未
    追加者，視為已一同起訴，民事訴訟法第56條之1第1項定有
    明文。次按以公同共有之合夥債權債務為訴訟事件，在該合
    夥人間自係有必須合一確定之必要，共同訴訟其中之一人上
    訴，應視與全體所為同。又本於合夥之公同共有債權而提起
    之訴訟，係屬固有必要共同訴訟，除須一同起訴外，法院裁
    判時亦應對全體共同訴訟人為之（最高法院88年度台上字第
    2566號判決要旨參照），原告與丁○○、乙○○間對於購買
    高雄縣大樹鄉○○段310-329 號土地（下稱系爭土地）事宜
    ，具有合夥關係，為兩造間所不爭執，從而原告丁○○對於
    本件合夥債權之訴訟，聲請本院裁定追加丁○○及乙○○為
    原告，依法核無不合，自應准許。
二、原告主張：緣訴外人李龍賢、李昭明向中國農民銀行貸款，
    將所有之系爭土地設定抵押權，因無法負擔鉅額利息，乃於
    民國86年間委由被告代為出售，而被告之夫李鐵佑因與原告
    係多年好友，故被告遂與原告談及該土地出售事宜，後原告
    找丙○○及乙○○（當時自稱為林弘賢）3 人合夥開發該土
    地，而由乙○○以林弘賢之名義為買受人，於86年6月1日與
    被告簽訂買賣契約，約定買賣價金為新台幣（下同）83,000
    ,000 元，簽約時由原告依約交付100,000元之定金，至86年
    5月至7月間，被告已收到原告所交付之買賣價金共10,000,0
    00元（不含訂金100,000元）。嗣同年8月間因發生台北縣林
    肯大郡事件，致該土地無人問津，而被告因原告未依約定期
    日給付買賣價金，而於87年1月5日以存證信函催告其付款，
    嗣解除該土地買賣契約後，沒收其所支付價款10,000,000元
    及訂金100,000 元等情，業經鈞院90年度訴字第2717號民事
    判決、臺灣高等法院高雄分院91年度上易字第221 號民事判
    決認定在案。被告於解除契約後，依法自應還其已支付之買
    賣價金10,000,000元。退步言，縱認依該土地買賣契約書第
    3 條備註處（下稱系爭約定）「如甲方即（即買受人林弘賢
    ）未能於86年9 月30日以前完成付款，乙方（即被告）沒收
    甲方定金與第1 期付款金額及本契約自動失效」之約定，被
    告得依約沒收原告之訂金及第1 期付款中之10,000,000元，
    然性質上該10,000,000元應屬違約金之約定，顯屬過高，依
    法亦應酌減之。為此，爰依民法第259條第2 款、第179條及
    第252 條規定，請求擇一為原告勝訴之判決，命被告返還其
    中5,000,000 元價金，及自起訴狀繕本送達之翌日起至清償
    日止，按週年利率5%計算之利息; 並願供擔保請准宣告假執
    行。
三、被告則以：原告未依約給付買賣價金，致訴外人李龍賢、李
    昭明無力繳付貸款，使系爭土地遭債權人中國農民銀行聲請
    鈞院強制執行，而拍賣鑑定價格每平方公尺僅1,500 元，總
    價為68,526,000元，與系爭土地約定價額83,000,000元相差
    14,474,000元（計算式為83,000,000－68,526,000＝14,474
    ,000 元），因此伊因原告給付遲延至少受有14,474,000 元
    之損害。伊依系爭約定沒收原告所交付之買賣價金10,000,
    000 元，係屬於保留解除權之代價，並非違約金之約定，因
    此原告不得依民法第252 條規定請求酌減違約金。而被告與
    訴外人李龍賢、李昭明因原告末按期給付買賣價金受有上開
    土地價格滑落之損害，且沒收之買賣價金均供以清償銀行貸
    款利息所用，故兩造所約定之違約金，並無過高之情形。爰
    請駁回原告之訴，如受不利判決願供擔保，請免假執行宣告
    。
四、兩造不爭執之事項為：
(一)、原告3 人合夥欲經營安養、休閒事業，而由乙○○以林弘賢
    之名義為買受人，於86年6 月 1日與被告簽訂買賣契約，以
    83,000,000元之價額購買訴外人李龍賢、李昭明所有之系爭
    土地，簽約時由原告交付100,000元之定金，並分別於86年5
    月至7月間，含前開定金共交付買賣價款共10,100,000元。
(二)、嗣原告並未依約於86年9月30日以前完成付款，被告於87年1
    月5日以存證信函催告原告於7日內履行給付價金之義務，惟
    原告仍未於期限內履行，被告因此對原告為解除契約之意思
    表示。
(三)、買賣契約第三條備註處約定「如甲方（即原告）未能於86年
    9 月30日以前完成付款，乙方（即被告）沒收甲方定金與第
    一期付款金額及本契約自動失效」。
    以上各節，已有契約書（第9頁）、存證信函（第179頁）各
    1份為證，堪信為真實。
五、至於原告主張買賣契約解除後，被告應依民法第179條、第
    259條第2 款規定返還其中之5,000,000元，及系爭約定屬違
    約金性質，且有過高之情事，而請求本院酌減等情，則為被
    告所爭執，故本件爭點在於，(一)系爭約定之性質為何？(二)倘
    屬違約金之性質，則被告違約金債權，是否隨同其解除契約
    而消滅？(三)若屬違約金，則兩造所約定之違約金是否過高？
    茲分述如下。
六、系爭約定之性質為何？
(一)、查兩造訂立買賣契約後，原告依約本應於86年8 月30日前給
    付被告第一期款76,000,000元，於同年9 月30日前給付被告
    第二期款6,900,000元，嗣原告遲至同年7月11日止始給付買
    賣價金（含定金）共10,100,000元，原告既未依約於同年8
    月30日前及同年9月30日前分別給付被告買賣價金65,900,00
    0元及6,900,000元，從而原告確有給付遲延之事實堪予認定
    。
(二)、原告給付遲延後，被告於87年1月5日催告原告於7 日內履行
    價金支付之義務，倘仍未履行時，則依系爭約定沒收原告所
    支付之定金100,000 元及第一期買賣價金10,000,000元，惟
    原告仍未履行，嗣被告解除契約，並沒收原告所支付之10,1
    00,000元，亦為兩造所不爭，顯見被告係以原告給付遲延之
    債務不履行為原因，依系爭約定沒收上開價金（民法第250
    條第1項參照），並非雙方當事人以第二次契約合意解除第
    一次買賣契約；亦與當事人約定，一方給付他方相當金額為
    消滅契約之目的，屬於保留解除權之代價（最高法院68年台
    上字第3887號判例參照）有別，故原告主張系爭約定具有違
    約金之性質，尚屬有據，益足見被告抗辯系爭約定屬保留解
    除權之代價，即難採信。
七、被告所取得之違約金債權，是否隨同其解除契約而消滅？
    按，在契約解除前所已發生違約罰性質之違約金請求權，不
    因契約解除而失其存在，最高法院62年度第3 次民事庭會議
    決議參照。故被告於解除契約前，依系爭約定所取得之違約
    金債權，並不隨同契約之解除而消滅，從而被告沒收原告所
    支付之10,100,000元，具有其法律上之原因，且其違約金債
    權，並未因買賣契約解除而失其存在，從而原告主張系爭契
    約解除後，依民法第259條第2 款及第179條之規定，請求被
    告返還所受領之買賣價金5,000,000 元，難認有據，為無理
    由。
八、兩造所約定之違約金額是否過高？
    末按，約定之違約金額過高者，法院得減至相當之數額，為
    民法第252 條所明定，此規定乃係賦與法院得依兩造所提出
    之事證資料，斟酌社會經濟狀況並平衡兩造利益而為妥適裁
    量、判斷之權限，非謂法院須依職權蒐集、調查有關當事人
    約定之違約金額是否有過高之事實，而因此排除債務人就違
    約金過高之利己事實，依辯論主義所應負之主張及舉證責任
    。況違約金之約定，為當事人契約自由、私法自治原則之體
    現，雙方於訂約時，既已盱衡自己履約之意願、經濟能力、
    對方違約時自己所受損害之程度等主、客觀因素，本諸自由
    意識及平等地位自主決定，除非債務人主張並舉證約定之違
    約金額過高而顯失公平，法院得基於法律之規定，審酌該約
    定金額是否確有過高情事及應予如何核減至相當數額，以實
    現社會正義外，當事人均應同受該違約金約定之拘束，法院
    亦應予以尊重，始符契約約定之本旨，最高法院93年度台上
    字第909 號判決參照。本件原告主張兩造違約金之約定過高
    云云，並未舉證以實其說，僅以其給付遲延之動機係受當時
    社會經濟市場變遷影響所致，及被告沒收之違約金與買賣價
    金相較顯然不成比例云云，全然未對被告所沒收之違約金過
    高乙節舉證證明，參諸前開說明，本院自應尊重兩造之契約
    意旨，尚難單憑原告片面主張違約金過高之詞遽予認定屬實
    ，置兩造先前之約定之罔顧。因此原告主張兩造所約定之違
    約金額過高云云，即難採信。
九、綜上所述，被告於原告給付遲延後，依系爭約定沒收原告所
    支付之買賣價金10,100,000元，而此約定係屬違約金之性質
    ；被告於定期催告後，解除買賣契約，且其違約金債權並不
    因買賣契約解除而失其存在，此外原告並未舉證證明兩造就
    違約金之約定確有過高之情事，從而原告基於民法第179 條
    、第259條第2款及第252條之規定，請求被告給付其中5,000
    ,000 元，及自起訴狀繕本送達之日起至清償日止，按週年
    利率5%計算之利息，為無理由，應予駁回。
十、原告之訴既經駁回，其假執行之聲請，自失所附麗，應併予
    駁回。
十一、本件事證已臻明確，兩造其餘攻擊防禦方法，核與判決之結
    果不生影響，爰不一一論據，附此敘明。
十二、本件原告之訴為無理由，依民事訴訟法第78條，判決如主文
    。
中　　華　　民　　國　　94　　年　  6　　月　　16 　　日
                     民事鳳山庭
                         法  官  李代昌
正本係照原本作成。
如對本判決上訴，須於判決送達後廿日內向本院提出上訴狀。
中　　華　　民　　國　　94　　年　  6　　月　　16 　　日
                         書記官  鍾錦祥
